【裁判字號】    98,易,1534
【裁判日期】    990712
【裁判案由】    政府採購法
【裁判全文】
臺灣高雄地方法院刑事判決              98年度易字第1534號
公  訴  人  臺灣高雄地方法院檢察署檢察官
被      告  庚○○
            頌昀企業有限公司
上  一  人
代  表  人  戊○○
被      告  丙○○
            雷能音響工程有限公司
                    統一編號：00000000號
兼 上一 人
代  表  人  己○○
被      告  文登系統科技股份有限公司
                    統一編號：00000000號
代  表  人  乙○○
代  理  人  壬○○
上 一 被告
選任辯護人  楊靖儀律師
            陳裕文律師
            朱淑娟律師
上列被告因政府採購法案件，經檢察官提起公訴（98年度偵字第
29683 號），本院判決如下:
    主  文
庚○○犯政府採購法第八十七條第五項前段之妨害投標罪，處有
期徒刑參月，如易科罰金，以新臺幣壹仟元折算壹日，緩刑貳年
，並應於民國九十九年九月三十日前向國庫支付新臺幣陸萬元。
頌昀企業有限公司之實際負責人因執行業務犯政府採購法第八十
七條第五項前段之妨害投標罪，科罰金新臺幣陸萬元。
丙○○犯政府採購法第八十七條第五項後段之妨害投標罪，處有
期徒刑貳月，如易科罰金，以新臺幣壹仟元折算壹日。
己○○犯政府採購法第八十七條第五項後段之妨害投標罪，處有
期徒刑貳月，如易科罰金，以新臺幣壹仟元折算壹日，緩刑貳年
，並應於民國九十九年九月三十日前向國庫支付新臺幣伍萬元。
雷能音響工程有限公司之代表人因執行業務犯政府採購法第八
十七條第五項後段之妨害投標罪，科罰金新臺幣伍萬元。
文登系統科技股份有限公司無罪。
    事  實
一、庚○○係頌昀企業有限公司（下稱頌昀公司）之實際負責人
    ，丙○○係受僱於文登系統科技股份有限公司（下稱文登公
    司）之業務副主任，己○○係雷能音響工程有限公司（下稱
    雷能公司）之負責人。緣庚○○於97年3 月間，自國立高雄
    師範大學附屬高級中學（下稱高師大附中）總務主任詹耀宗
    處得知該校將要辦理「廣播系統設備」採購案（該標案係於
    97年3 月21日公告招標，並於3 月28日開標，預算金額為新
    臺幣【下同】98萬元，底價則訂為90萬元），即有參與投標
    案之意願，但恐參與投標之合格廠商未達3 家而流標，為確
    保投標機關確能開標及決標，並使頌昀公司能順利得標，竟
    基於意圖影響採購結果之犯意，除以頌昀公司投標外，分別
    向丙○○、己○○借用文登公司、雷能公司之名義及證件投
    標陪標，以虛增投標廠商數目，而丙○○則基於意圖影響採
    購結果之犯意，明知文登公司無意參與投標本採購案，竟在
    未取得文登公司授權同意下，擅自將文登公司高雄分公司之
    大小章盜蓋在上開採購案投標文件（丙○○該偽造文書部分
    業經臺灣板橋地方法院判處有期徒刑2 月，緩刑2 年確定）
    ，容許庚○○使用文登公司之名義參與前開「廣播系統設備
    」招標案，另己○○亦基於意圖影響採購結果之犯意，在俱
    無以雷能公司參與競標、履約之真意下，容許庚○○使用雷
    能公司之名義參與前開招標案，庚○○並事先向丙○○、己○○2 人告知其所欲投標之金額為98萬3500元，請丙○○、
    己○○配合酌量增加投標金額，丙○○、己○○遂分別以98
    萬9800元、108 萬元投標金額參與投標，並自行準備填寫相
    關投標資料及墊付押標金參與投標。嗣於97年3 月28日開標
    ，丙○○因係陪標，亦未前往開標現場參與開標，而上開採
    購案嗣由北洋科技有限公司以低於低價85萬元得標承作，並
    經法務部調查局高雄市調查處循線查出上情。
二、案經法務部調查局高雄市調查處移送臺灣高雄地方法院檢察
    署檢察官偵查起訴。
    理  由
壹、證據能力部分：
一、證人即同案被告丙○○於調查處之陳述無證據能力：
    按被告以外之人（包括證人、鑑定人、告訴人、被害人及共
    同被告等）於檢察事務官、司法警察官或司法警察調查中所
    為之陳述，與審判中不符時，其先前之陳述具有較可信之特
    別情況，且為證明犯罪事實存否所必要者，得為證據，刑事
    訴訟法第159 條之2 定有明文。是被告以外之人於警詢中所
    為之陳述，係屬傳聞證據，原則上無證據能力，惟如該陳述
    與審判中不符時，其先前之陳述具有較可信之特別情況，且
    為證明犯罪事實存否所必要者，依同法第159 條之2 規定，
    始例外認為有證據能力。本件被告文登公司於本院審理時主
    張證人即同案被告丙○○於調查局所為之陳述，無證據能力
    。經查：本件證人即同案被告丙○○於調查處中所為之陳述
    ，關於就金額未超過300 萬元之投標案件，證人丙○○有無
    權限自行決定參與投標一節，與其於審判中之陳述不符，而
    其於審理中就其有無參與投標之權限及辦理投標流程均已陳
    述詳實，其並說明為何於調查處之陳述與審理中陳述不符之
    原因（見本院卷一第177 頁、本院卷二第13頁），是其於調
    查處之陳述並無具有較可信之特別情況，依前揭說明，即無
    證據能力。
二、次按被告以外之人於審判外之陳述，雖不符刑事訴訟法第15
    9 條之1 至之4 之規定，然經當事人於審判程序同意作為證
    據，法院審酌該言詞陳述或書面陳述作成時之情況，認為適
    當者，亦得為證據，刑事訴訟法第159 條之5 第1 項定有明
    文。本判決後開引用具有傳聞證據性質之證據資料，已經檢
    察官、被告庚○○、頌昀公司、丙○○、己○○、雷能公司
    、文登公司及辯護人於準備程序期日同意為證據使用，是其
    縱無刑事訴訟法第159 條之1 至第159 條之4 或其他傳聞法
    則例外之情形，亦經本院審酌該證據作成之情況，認為無違
    法取得情事，復無證明力明顯過低之情形，認為適當，均得
    為證據。
貳、實體部分：
一、有罪部分：
(一)、上揭事實，業據被告庚○○、頌昀公司、丙○○、己○○、
    雷能公司於本院準備程序及審理時供承不諱（見本院審易卷
    第34頁、本院卷一第32頁、本院卷二第67頁），並有高師大
    附中設備工程規格說明書影本、底價分析表、低價單影本、
    頌昀公司、文登公司、雷能公司3 家之外標封、押標金封、
    標單封、證件封、退還押標金收據、營利事業登記證及標價
    清單影本、高師大廣播系統採購案決開標紀錄影本在卷可參
    （見高雄市調查處卷宗第47至116 頁），是被告庚○○、頌
    昀公司、丙○○、己○○、雷能公司之自白核與事實相符，
    其上揭犯行洵堪認定。
(二)、核庚○○所為，應係犯政府採購法第87條第5 項前段之妨害
    投標罪；另丙○○、己○○所為，則係犯政府採購法第87條
    第5 項後段之妨害投標罪。庚○○為頌昀公司之實際負責人
    ，另己○○則為雷能公司之代表人，俱因執行業務各違反前
    開罪名，則頌昀公司、雷能公司應依政府採購法第92條之規
    定，各科以同法第87第5 項所定之罰金刑。本院審酌被告庚○○為被告頌昀公司為取得本件採購案而利用借名陪標方式
    ，製造假性競爭，影響政府採購招標之公平性，及商業交易
    秩序，被告丙○○為被告文登公司業務副主任、己○○為雷
    能公司之負責人，不知善盡職責，竟容許被告頌昀公司借用
    被告文登公司、雷能公司之名義投標、陪標，而影響本件採
    購案之公平性，其等之犯罪手段、所生危害及犯罪後之態度
    等一切情狀，庚○○、丙○○、己○○爰各量處如主文第1
    、3 、4 項所示之刑，並均諭知易科罰金折算標準。頌昀公
    司、雷能公司則分別量處主文第2 項、第5 項所示之罰金刑
    。又被告庚○○、己○○前未曾因故意犯罪受有期徒刑以上
    刑之宣告，有台灣高等法院被告前案紀錄表在卷可參，其等
    經此偵審程序後，應知所警惕，而無再犯之虞，本院因認被
    告庚○○、己○○所受刑之宣告，以暫不執行為適當，爰併
    予宣告緩刑2 年，並分別應向國庫支付6 萬元、5 萬元，以
    啟自新。另被告丙○○雖受2 年以下有期徒刑宣告，惟被告
    丙○○於受本案判決前，5 年內受有期徒刑以上之刑宣告確
    定，有臺灣高等法院被告前案紀錄表在卷可按，是被告丙○○不合緩刑之要件。又本判決主文第1 、4 項所定之負擔，
    即被告庚○○、己○○分別應向國庫支付6 萬元、5 萬元之
    諭知，依刑法第74條第4 項規定，得為民事強制執行名義，
    如未履行該負擔情節重大者，檢察官並得依刑事訴訟法第
    476 條、刑法第75條之1 第1 項第4 款規定，聲請撤銷緩刑
    宣告，併予敘明。
二、被告文登公司無罪部分：
(一)、公訴意旨略稱：同案被告庚○○係同案被告頌昀公司之實際
    負責人，同案被告丙○○係受僱於被告文登公司之執行業務
    之人。緣同案被告庚○○於97年3 月間，自高師大附中總務
    主任詹耀宗處得知該校將要辦理「廣播系統設備」採購案（
    該標案係於97年3 月21日公告招標，並於3 月28日開標，預
    算金額為新臺幣98萬元，底價則訂為90萬元），即有參與投
    標案之意願，但恐參與投標之合格廠商未達3 家而流標，為
    確保投標機關確能開標及決標，並使同案被告頌昀公司能順
    利得標，竟與被告文登公司之受雇人丙○○、同案被告雷能
    公司之負責人己○○共同意圖影響本件高師大附中「廣播系
    統設備」招標案開標結果，同案被告庚○○除以同案被告頌
    昀公司投標外，另向同案被告丙○○借用被告文登公司之名
    義參與投標陪標，並由同案被告庚○○事先向同案被告丙○○告知其所欲投標之金額為98萬3500元，請同案被告丙○○
    配合出價，以98萬9800元高同案被告庚○○投標金額參與投
    標，同案被告丙○○遂容許並出借被告文登公司名義，並自
    行準備填寫相關投標資料參與投標。嗣於97年3 月28日開標
    ，同案被告丙○○因係陪標，亦未前往開標現場參與開標，
    而同案被告頌舜公司、被告文登公司、同案被告雷能公司3
    家圍標之投標價均高於低價90萬元，而遭北洋科技有限公司
    以低於低價85萬元得標承作。因認被告文登公司涉犯政府採
    購法第92條罪嫌。
(二)、按犯罪事實應依證據認定之，無證據不得認定犯罪事實；不
    能證明被告犯罪者，應諭知無罪之判決，刑事訴訟法第154
    條第2 項、第301 條第1 項分別定有明文。又事實之認定，
    應憑證據，如未能發現相當證據，或證據不足以證明，自不
    能以推測或擬制之方法，為裁判基礎（最高法院40年台上字
    第86號判例參照）。另認定犯罪事實所憑之證據，雖不以直
    接證據為限，間接證據亦包括在內；然而無論直接或間接證
    據，其為訴訟上之證明，須於通常一般之人不致有所懷疑，
    而得確信其為真實之程度者，始得據為有罪之認定，倘其證
    明尚未達到此一程度，而有合理之懷疑存在時，即無從為有
    罪之認定（最高法院76年台上字第4986號判例參照）。再者
    ，刑事訴訟法第161 條第1 項明定：檢察官就被告犯罪事實
    ，應負舉證責任，並指出證明之方法。依此，檢察官對於起
    訴之犯罪事實，應負提出證據及說服之實質舉證責任。倘其
    所提出之證據，不足為被告有罪之積極證明，或其指出證明
    之方法，無從說服法院形成被告有罪之心證，基於無罪推定
    之原則，自應為被告無罪判決之諭知（最高法院92年台上字
    第128 號判例意旨參照）。
(三)、公訴意旨認被告文登公司涉犯政府採購法第92條罪嫌，除前
    開經排除之證人即同案被告丙○○於調查處之供述外，無非
    以證人即同案被告丙○○於偵查之供述、高師大附中設備工
    程規格說明書影本、底價分析表、低價單影本、頌昀公司、
    文登公司、雷能公司3 家之外標封、押標金封、標單封、證
    件封、退還押標金收據、營利事業登記證及標價清單影本、
    高師大廣播系統採購案決開標紀錄影本等為據。訊據被告文
    登公司之代理人壬○○堅詞否認有何違反政府採購法第92條
    之犯行，辯稱：本件係同案被告丙○○盜用被告文登公司印
    文參與本次投標行為，被告文登公司並不知情等語。經查：
  1.同案被告丙○○以被告文登公司名義參與上開「廣播系統設
    備」採購案投標，而被告文登公司就該投標案件並不知情等
    情，業據同案被告丙○○於本院審理時供述明確（見本院卷
    一第174 、178 頁），並有高師大附中設備工程規格說明書
    影本、底價分析表、低價單影本、頌昀公司、文登公司、雷
    能公司3 家之外標封、押標金封、標單封、證件封、退還押
    標金收據、營利事業登記證及標價清單影本、高師大廣播系
    統採購案決開標紀錄影本在卷足稽，且為被告文登公司肯認
    無訛，此部分事實至屬明確。
  2.就同案被告丙○○是否有權限自行決定投標上開採購案一節
    ，同案被告丙○○於本院審理時結證述：本案純粹是我與被
    告頌昀公司有業務往來，純粹是幫忙投標，這個案件文登公
    司不知情，投標文件上蓋的文登公司大小章是我蓋的，我沒
    有告訴丁○○拿公司大小章的用途，這個採購案押標金是我
    個人自己出的，如果是文登公司真正參與投標，我會向公司
    申請押標金，本採購案投標，不在公司授權我的權限範圍內
    ，因為沒有依照押標金的申請程序，也未告知公司區主管就
    自行決定參與這個投標，所以我才被文登公司又告一次等語
    綦詳（見本院卷一第172 至183 頁），另證人丁○○於本院
    審理時結證述：行政事務方面我管理公司印鑑，有投標案件
    押標金從我這裡向總公司申請，承辦人要先填載押標金申請
    單，我會傳真到總公司，總公司核可後，我會去銀行換本票
    或直接支現金給承辦人，押標金的案件都要由我經手，文登
    公司不知道有師大附中廣播系統採購案，是收到起訴書才知
    道，所有投標案件都需要申請押標金，故須經過總公司同意
    ，被告丙○○沒有權限自行決定投標案件，文登公司確實沒
    有收到師大附中退還的4 萬9500元支票等語（見本院卷一第
    55 、58 至60、63頁），又證人辛○○於本院審理時結證述
    ：被告文登公司業務員領回投標案件，就與主管討論，我們
    看標案內容是否符合公司商品及金額，業務員都要與主管討
    論，沒有個人可以投標的案件，公司沒有授權給業務員可以
    自行決定投標案件，押標金向總公司申請的過程是業務員要
    將案件寫出來，押標金下來後，我們才會開始作投標的動作
    。我是文登公司高雄分公司區主管，師大附中廣播採購案被
    告丙○○沒有與我討論過，我不知道有這個採購案，辦理押
    標金及保管公司大小章的人是丁○○，被告文登公司投標的
    押標金都是由公司出具，沒有由業務員自行代墊押標金的情
    形，押標金的申請一定要經過總公司，我擔任區主管時，文
    登公司沒有規定業務員在某個限度內可以自行去投標等語（
    見本院卷一第185 、187 至190 頁），及證人甲○○於本院
    審理時結證述：我在文登公司任職直營業務部副主任，所有
    標案都要陳報，我們寫上去呈送到行政管理部，該部再向總
    公司陳報，公司沒有授權我自行決定標案，所有標案都需要
    公司同意，97年間文登公司高雄分公司區主管為辛○○，標
    案會與當區區主管討論，如果同意，再向行政管理部報告，
    押標金不可能由業務員先行代墊，一定都是公司簽核等語（
    見本院卷二第5 至7 頁），經互核其等證詞，上開內容大致
    相符，其等證詞應可憑信；再觀諸臺灣板橋地方法院就同案
    被告丙○○偽造文書案件判處其有期徒刑2 月，緩刑2 年確
    定，有該刑事簡易判決附卷足稽（見本院卷二第27至29頁）
    ，是同案被告丙○○並無權限自行決定以被告文登公司名義
    參與本件採購案投標，且其事先未與其主管辛○○討論即私
    自盜蓋文登公司大小章於本件招標文件，並自行墊付押標金
    4 萬9500元而參與本件投標等情，堪可認定，同案被告丙○○上開所為，應非其執行業務範圍之行為，是被告文登公司
    並不該當政府採購法第92條對廠商之受雇人因執行業務而犯
    政府採購法之罪科以罰金之規定。
  3.至同案被告丙○○於偵查時雖先供稱：我們確實有意願要投
    標，而不是幫庚○○陪標等語（見偵卷第20頁），又於本院
    供稱：因為公司標案很多，所以公司都充分授權我去處理標
    案事宜等語（見本院審易卷第35頁背面），然同案被告丙○○本身涉嫌政府採購法及偽造文書罪嫌，上開供述除與其本
    身有利害關係外，且與其及證人丁○○、辛○○、甲○○於
    本院審理時之證述不符，是上開供述應為卸責之詞，不足採
    信。
(四)、綜上，本案依檢察官所提出之證據，尚難使本院產生被告文
    登公司有罪之心證，且本院復查無其他卷存積極證據足認被
    告文登公司確有檢察官所指犯行，不能證明被告文登公司犯
    罪，參以首開說明，應諭知被告文登公司無罪之判決。
據上論結，應依刑事訴訟法第299 條第1 項前段、第301 條第1
項，政府採購法第87條第5 項前、後段、第92條，刑法第11條前
段、第41條第1 項前段、第74條第1 項、第2 項第4 款，判決如
主文。
本案經檢察官李茂增到庭執行職務。
中    華    民    國    99    年    7     月    12    日
                  刑事第十九庭  法  官  吳芝瑛
以上正本證明與原本無異。
如不服本判決應於收受送達後10日內向本院提出上訴書狀，並應
敘述具體理由；如未敘述上訴理由者，應於上訴期間屆滿後20日
內向本院補提理由書（均須按他造當事人之人數附繕本）「切勿
逕送上級法院」。
中    華    民    國    99    年    7     月    12    日
                                書記官  林麗文
◎附錄本案所犯法條：
《政府採購法第87條第5 項》
意圖影響採購結果或獲取不當利益，而借用他人名義或證件投標
者，處3 年以下有期徒刑，得併科新臺幣100 萬元以下罰金。容
許他人借用本人名義或證件參加投標者，亦同。
《政府採購法第92條》
廠商之代表人、代理人、受雇人或其他從業人員，因執行業務犯
本法之罪者，除依該條規定處罰其行為人外，對該廠商亦科以該
條之罰金。

司法院資訊處製作；財團法人民間司法改革基金會備份。
